【裁判字號】    95,上易,1523
【裁判日期】    951011
【裁判案由】    賭博
【裁判全文】
臺灣高等法院刑事判決                95年度上易字第1523號
上  訴  人
即  被  告  戊○○
選任辯護人  吳啟玄  律師
            陳建昌  律師
上  訴  人
即  被  告  丙○○
                      號
            丁○○
上二人共同
選任辯護人  邱鎮北  律師
            林清漢  律師
上  訴  人
即  被  告  庚○○
            壬○○
            癸○○
            子○○
                      3號
            辛○○
            乙○○
            甲○○
            己○○
上八人共同
選任辯護人  林清漢  律師
上列上訴人因賭博案件，不服臺灣桃園地方法院94年度易字第11
01號，中華民國95年4月27日第一審判決（聲請簡易判決處刑案
號：臺灣桃園地方法院檢察署94年度偵字第11599號），提起上
訴，本院判決如下：
    主  文
原判決關於戊○○、丙○○、丁○○、庚○○、壬○○、癸○○
、子○○、辛○○、乙○○、甲○○、己○○部分均撤銷。
戊○○、丙○○、丁○○、庚○○、壬○○、癸○○、子○○、
辛○○、乙○○、甲○○、己○○均無罪
    理  由
一、檢察官聲請簡易判決處刑意旨略以：戊○○自民國91年6月
    起，在桃園縣中壢市○○路100號之公眾得出入場所開設「
    廣聯盛電子遊戲場」（聲請簡易判決處刑書誤載為廣聯興電
    子遊戲場），並以每月新臺幣25,000元不等之薪資僱用丙○○、丁○○、庚○○、壬○○、癸○○、子○○、辛○○等
    人，為該遊戲場員工，渠等共同基於與不特定賭客賭博財物
    之犯意聯絡與行為分擔，在上址擺設賭博性電動玩具雙魚座
    80臺、賓果行星1臺，渠等賭博之方式為賭客以300元開300
    分或1,000元開1,200分，賭客對賭所得分數可換現金，每一
    分可換回一元，戊○○等人均靠此營生，並以之為常業，嗣
    於94年6月1日21時許，適有乙○○、甲○○、己○○與廖偉
    良、林家洋、何宗洝、吳柏樺、吳馥佑、簡明哲、蔡奇超、
    陳榮本、鍾明衡、盧珮華（廖偉良等10人業經原審判決確定
    ）及陳建誌、康嘉祥、許清河（以上3人由原審另行審結）
    等賭客在上址賭玩上揭賭博性電動玩具時，為警持臺灣桃園
    地方法院所簽發之搜索票當場查獲，並扣得上揭賭博性電動
    玩具雙魚座80台（含IC板80片）、賓果行星1台（含IC板9片
    ，聲請簡易判決處刑書誤載為1片）、會員名冊11本、員工
    打卡單1張、紅外線鏡頭6個、監視器螢幕1台、監視主機2台
    （聲請簡易判決處刑書誤載為1台）及賭資89,900元，因認
    被告戊○○、丙○○、丁○○、庚○○、壬○○、癸○○、
    子○○、辛○○等均涉有刑法第267條第1項之常業賭博罪嫌
    ，被告乙○○、甲○○、己○○等均涉有刑法第266條第1項
    賭博罪嫌云云。
二、按犯罪事實應依證據認定之，無證據不得認定犯罪事實；不
    能證明被告犯罪者，應諭知無罪之判決，刑事訴訟法第154
    條第2項及第301條第1項分別定有明文。又所謂認定犯罪事
    實之證據，無論其為直接或間接證據，均須達於通常一般人
    均不致有所懷疑，而得確信其為真實之程度，始得據為有罪
    之認定，若其關於被告是否犯罪之證明未能達此程度，而有
    合理性懷疑之存在，致使無法形成有罪之確信，根據「罪證
    有疑、利於被告」之證據法則，即不得遽為不利被告之認定
    （最高法院29年上字第3105號、40年台上字第86號、76年台
    上字第4986號判例參照）。次按檢察官對於起訴之犯罪事實
    ，應負提出證據及說服之實質舉證責任，倘其所提出之證據
    ，不足為被告有罪之積極證明，或其指出證明之方法，無從
    說服法院以形成被告有罪之心證，基於無罪推定之原則，自
    應為被告無罪判決之諭知（最高法院92年台上字第128號判
    例參照）。
三、檢察官認被告等有前述犯行，係以：(1)同案被告即併遭查獲
    之賭客丑○○之供述。(2)賭客進入該遊戲場時，店內人會要
    求查驗身分證件，而被告乙○○等人均年逾30歲，從外觀上
    即可判斷是否未滿18歲，顯係欲藉對陌生賭客查驗身分證件
    以防警方查緝。(3)且其於警詢時均自承店內基本開分費為30
    0元等語，然此與一般益智娛樂之電子遊戲機，打玩一次僅
    需數10元之代價，高出甚多，依經驗法則，倘無以兌換金錢
    為誘因，進入店內把玩之人當無流連此處之理。(4)有前述物
    品扣押為其主要論據。本件被告壬○○、甲○○、己○○經
    傳喚未到庭，惟據其等於原審與被告戊○○、丙○○、丁○○、庚○○、癸○○、子○○、辛○○、乙○○均矢口否認
    有上揭犯行，被告戊○○辯稱：渠等所經營之廣聯盛電子遊
    戲場並無賭博，此有員警多次臨檢紀錄可稽，而本案除證人
    丑○○於警詢、偵查中之自白外，別無其他證據證明廣聯盛
    電子遊戲場有賭博情事，且證人丑○○於警詢時雖有自白換
    取現金2,000元，員警卻未從丑○○之身上扣得賭博所換得
    之現金，顯見丑○○之證詞與事實不符，且證人丑○○於鈞
    院審理中，亦證述其於警詢、偵查中所述皆不實；本案除證
    人丑○○外，其餘本案被告及經台灣桃園地方法院檢察署檢
    察官為不起訴處分之胡進興、簡嘉慶、張禮銘等人，均供述
    廣聯盛電子遊戲場無賭博情事；該店對於欲進入遊戲場之客
    人檢查證件，係為了避免未滿18歲者進入，而非為了避免員
    警查緝；店內所放置之遊戲機台皆經經濟部評鑑通過，而公
    告在案之合法機台，公訴人僅以上開機台玩法單調，而認定
    該店內有賭博情事，則主管機關經濟部之公告豈非在鼓勵賭
    博？是檢察官起訴之事實顯與實情不合云云；被告庚○○、
    壬○○、子○○、辛○○均辯稱：渠等均非廣聯盛遊戲場之
    員工，查獲當日渠等均係找丁○○，並無把玩遊戲機台，因
    警員很兇，命令渠等於員工欄位簽名，渠等才簽名云云；被
    告癸○○辯稱：其非廣聯盛電子遊戲場之員工，其當日係進
    入廣聯盛電子遊戲場把玩機台，係員警要求其將錢包內之錢
    交出來並簽名云云；被告己○○辯稱：證人丑○○之警詢筆
    錄並無證據能力，而本案並無其他證據足以證明廣聯盛電子
    遊戲場有賭博犯行云云；被告丙○○、丁○○、乙○○、甲○○均辯稱：店內純娛樂，不可兌換金錢，絕無賭博情事云
    云。
四、刑事訴訟法第100條之1第1項明定：除急迫情況且經記明筆
    錄者外，訊問被告，應全程連續錄音；必要時並應全程連續
    錄影，刑事訴訟法第100條之2準用同法第100條之1第1項之
    規定。於證人丑○○於警詢及偵查中固證稱：其係經由朋友
    介紹進入廣聯盛電子遊戲場消費，該店為了過濾客人身分，
    會檢查身分證及健保卡，且要求留下家中電話，在現場會立
    即撥打確認身分，否則無法進去把玩，該店內有雙魚座及賓
    果行星2種機台，玩法都是以1比1比率開分，即以1,000元開
    1,000分，但每天第1次店方會加送200分，雙魚座又分2分台
    及3分台，每把牌最少需押注20分，最多可押4注80分，與機
    台對賭，當客人要洗分時，只需要告知開分員，開分員就會
    將機台上之分數先記在機台上白板內再洗去歸零，白板以「
    正」字為記，每1橫代表1,000分，1個正字代表5,000分，不
    玩時再依所記之分數，以1比1方式兌換現金（即100分可兌
    換100元），最近1次洗分是在94年6月1日警員進入搜索前20
    分鐘左右，開分小姐通知負責人戊○○後，戊○○在店中間
    廁所門外交付現金2,000元等語（原審94年度聲搜字第470
    號卷第6頁至第7頁，偵查卷第231頁至第233頁、第239頁至
    第240頁），然於原審審理中則否認上揭警詢筆錄內容之真
    正性，供稱：其係警員黃偉堯之線民，黃偉堯會拿錢讓其進
    入電玩店把玩機台，廣聯盛電子遊戲場並無賭博情事，店內
    並無張貼可換錢之海報，但其為了讓黃偉堯繼續供應金錢，
    才欺騙黃偉堯廣聯盛電子遊戲場有賭博情事，以藉此獲取金
    錢把玩電玩，搜索當日其有被帶回警局作筆錄，警員與其一
    問一答，因打字之員警說沒有錄音帶，等到打字完成後，才
    由黃偉堯拿出錄音機與其按照剛剛所做好之筆錄內容一問一
    答並錄音云云。證人陳正忠於原審審理時則結證：94年5月
    26日之檢舉筆錄係其製作，丑○○表示因在廣聯盛電子遊戲
    場輸了很多錢，才出來檢舉，由黃偉堯問問題，其負責打字
    ，其忘記在製作檢舉筆錄時有無全程錄音（見原審卷(三)第99
    頁至第100頁），而證人丑○○於94年6月1日之警詢筆錄，
    係由警員先製作完成筆錄後，再由警員及證人丑○○照著已
    作好之筆錄內容唸，業經原審勘驗筆錄附卷可稽（見原審卷
    (二)第304頁至第307頁；原審卷(四)第59頁至第60頁），綜上可
    知，證人丑○○於94年5月26日之警詢筆錄並無錄音，於94
    年6月1日之警詢筆錄係先製作筆錄再錄音，並非全程連續錄
    音，則證人丑○○之警詢筆錄，不無瑕疵。
五、92年9月1日施行之刑事訴訟法，已酌採英美法系之傳聞法則
    ，於第159條第1項明定被告以外之人，於審判外之言詞或書
    面陳述，除法律有規定者外，不得作為證據，用以保障被告
    之反對詰問權。而本法所規定傳聞法則之例外，其中就被告
    以外之人於偵查中向檢察官所為之陳述，因檢察官代表國家
    偵查犯罪時，原則上當能遵守法定程序，且被告以外之人如
    有具結能力，仍應依法具結，以擔保其係據實陳述，故於第
    159條之1第2項明定『除顯有不可信之情況者外』，得為證
    據；又被告以外之人於檢察事務官、司法警察官或司法警察
    調查中所為之陳述，基於實體發現真實之訴訟目的，依第
    159條之2規定，如與審判中之陳述不符時，經比較結果，其
    先前之陳述，相對『具有較可信之特別情況』，且為證明犯
    罪事實存否所『必要』者，或於審判中有第159條之3所列死
    亡等原因而無法或拒絕陳述之各款情形之一，經證明其調查
    中所為陳述絕對『具有可信之特別情況』，且為證明犯罪事
    實之存否所『必要』者，亦例外地賦與證據能力。是所謂『
    顯有不可信性』、『相對特別可信性』與『絕對特別可信性
    』，係指陳述是否出於供述者之真意、有無違法取供情事之
    信用性而言，故應就偵查或調查筆錄製作之原因、過程及其
    功能等加以觀察其信用性，據以判斷該傳聞證據是否有顯不
    可信或有特別可信之情況而例外具有證據能力，並非對其陳
    述內容之證明力如何加以論斷，二者之層次有別，不容混淆
    。」最高法院94年度台上字第629號判決採同一見解。經查
    ：本件就被告戊○○、辛○○、丙○○、丁○○、庚○○、
    壬○○、癸○○、子○○而言，證人丑○○於94年5月26日
    之檢舉筆錄及94年6月1日之警詢筆錄，其所為不利於被告戊○○、辛○○、丙○○、丁○○、庚○○、壬○○、癸○○
    、子○○之陳述筆錄，均係屬於被告戊○○、辛○○、丙○○、丁○○、庚○○、壬○○、癸○○、子○○以外之人於
    審判外之書面陳述，依刑事訴訟法第159條第1項之規定，均
    為傳聞證據，且證人丑○○於原審供稱：「（這三份筆錄所
    說的內容，是否實在？）不是真的，是我騙警員、檢察官、
    而且一直騙。」（原審卷(三)第91頁）；「（辯護人林清漢律
    師問：請提示偵卷205頁，最近一次洗分兌現金錢於何時，
    店方以何方式兌換，這句話是否你回答，是否真實？）是我
    回答，但是內容不真實。」；「（辯護人林清漢律師問：這
    些你都有具結，是否知道你可能會有刑案案件？）我當時不
    知道，現在才知道。」；「（辯護人林清漢律師問：你還要
    做相同的供述？）事實上就不是事實。」等語（原審卷(三)第
    93頁），足徵檢舉筆錄、警詢筆錄之陳述並非出於供述者之
    真意至明，是以該檢舉筆錄、警詢筆錄之製作程序，欠缺「
    相對特別可信性」之要件，並無傳聞例外法則之適用，故丑
    ○○之檢舉筆錄、警詢筆錄，對上開被告部分，並不得作為
    證據。又證人丑○○於94年6月1日之偵訊筆錄，依刑事訴訟
    法第159條第1項之規定，亦為傳聞證據，雖檢察官已依法令
    其具結，然丑○○於原審審理時到庭供稱：「（辯護人林清
    漢律師問：請提示偵卷239頁，你回答在一比一的方式洗分
    ，最後一次是今日被查獲時，直接叫小姐說我要洗分，小姐
    帶我到廁所外找戊○○，就直接拿二千元給我，是否你回答
    ，是否真實？）是我回答，但內容不是真實。」；「（檢察
    官問：你如何會有勇氣一路騙那麼多人，直到審理時，才翻
    供？）我不知道事情會那麼大，只是單純賭博罪而已。」；
    「（檢察官問：檢察官有告訴你偽證的處罰，為何還敢騙？
    ）當時不知道事情會那麼大。」等語（原審卷(三)第94、95頁
    ）；本院審理時亦到庭證稱「我經過朋友介紹認識警員，警
    員跟我說只要我佯裝賭客進去遊藝場裡面玩，警員每次都會
    拿二、三千元給我，我可能只玩一千元就走了，其他的二千
    元就拿去買毒品；是警察叫我去做檢舉信函，警員說若是對
    我製作筆錄的警員問我，要我照檢舉信函裡面的內容去講，
    檢舉信函的內容是警員叫我這麼寫的；我要進去遊藝場裡面
    玩時，黃偉堯警員有拿一萬元給我進去裡面玩。黃偉堯叫我
    在那邊玩，一直玩到警員來臨檢為止，我就一直玩到只剩六
    千元」等語。再衡諸證人丑○○於原審及本院審理中推翻其
    於偵查中經具結之證詞，且原審蒞庭檢察官闡明將構成偽證
    罪，仍不改其詞，況偽證罪之刑責遠重於普通賭博罪，益顯
    見偵查中之供述有不可信之情形，且其前後供述不一，則其
    所證洗分兌換現金乙節，是否屬實，即非無疑。且本案惟一
    曾供述廣聯盛電子遊戲場有兌喚現金情事之丑○○於警方搜
    索時，並未自其身上搜得任何現金扣案，如何佐證其供述屬
    實？
六、前開遊戲場對於進入人員要查驗身分等情，業經被告戊○○
    於原審審理時到庭供稱：廣聯盛電子遊戲場只係提供純娛樂
    ，入場時檢查證件係為了避免未滿18歲者進入，核與證人李
    士衡於原審審理時證稱：當日搜索時，其係第1個到現場之
    警員，在進入電玩店前，發現門口有1個把風的人，但因為
    時間已久，已經忘記當時把風的人是誰等語（原審卷(二)第18
    5頁至第186頁）相符，此外，復有桃園縣政府警察局中壢分
    局向原審法院聲請搜索票時所附之蒐證照片，亦可清楚看見
    廣聯盛電子遊戲場門口派有2名人員顧店之畫面（原審94 年
    聲搜字第470號卷第21頁），是被告戊○○所辯自堪信為真
    實。惟此或係該店經營之方式、風格與他人不同，當然亦有
    可能其內蘊藏不法之情事，惟是否即得以之推論其等有賭博
    之情事，非無斟酌之餘地。另前開遊戲場設置之娛樂性機具
    ，其玩法相對於具有聲光、動作及影音效果，需動用腦筋操
    縱之益智性遊戲機，固然單調呆板，惟此等機具既經合法生
    產，且該遊戲場亦經主管機關核准經營，是否得以其玩法單
    調呆板，即推論該遊戲場有以兌換金錢為誘因，促客人上門
    把玩，亦值斟酌。是本院認為尚難以前開遊戲場查驗客人身
    分及其機具玩法單調呆板，即論斷被告等有兌換金錢賭博之
    情事。
七、扣案之機台處雖均有一塊白板，白板上有「正」字註記（此
    有桃園縣政府警察局中壢分局將搜索當日之錄影帶畫面翻拍
    成照片可參，附於桃園縣政府警察局中壢分局94年11月2日
    函文附件照片，原審卷(二)第291頁至第298頁；原審卷(三)第4
    、5頁）、查獲當時店內牆壁所貼的送分海報及會員名冊，
    然前開記載、海報及會員名冊，僅據被告戊○○於原審稱：
    「正」字標記，係幫客人購買檳榔、煙、飲料等物之紀錄；
    扣案之會員名冊，只是通訊錄；被告戊○○、丁○○、丙○○等辯稱：店內牆壁所貼之送分海報，係於94年1月間過年
    時，為刺激營業額，並非可洗分、換分。而公訴人對於前開
    「正」標記、海報、會員名冊與被告等賭博犯行之關聯性為
    何，亦未指出證明方法。是亦難僅憑上開證物遽以推論被告
    戊○○等有賭博之犯行。
八、證人丑○○於偵查中關於被告庚○○、壬○○、癸○○、子
    ○○、辛○○均為店內開分員之證述，係屬被告庚○○、壬○○、癸○○、子○○、辛○○等以外之人於審判外所為之
    陳述，依刑事訴訟法第159條第1項之規定，不得作為證據，
    已如前述，而證人即員警李士衡、陳正忠於原審審理時證稱
    ：庚○○、壬○○、癸○○、子○○、辛○○原本都列在客
    人，後來有現場客人指渠等係員工，且從渠等之穿著、外貌
    視之，一般的開分員都長的比較年輕漂亮等語（原審卷(二)第
    172頁至第173頁；原審卷(三)第104頁），惟證人李士衡、陳
    正忠僅憑開分員都長得年輕漂亮，即認定被告庚○○、壬○○、癸○○、子○○、辛○○為開分員，實屬測詞之詞，不
    足採為被告庚○○、壬○○、癸○○、子○○、辛○○等有
    賭博犯行之證據。再者，雖從被告庚○○、壬○○、癸○○
    、子○○、辛○○之錢包內取出從數千至萬餘元不等之現金
    ，然並查無其他可證明被告庚○○、壬○○、癸○○、子○○、辛○○係開分員之證據，是難僅依其等攜帶大額現金在
    身上，即認與常理不合，進而認定被告庚○○、壬○○、癸○○、子○○、辛○○為開分員。被告乙○○、甲○○、己○○雖於警方查獲時，在前開遊戲場現遊戲台，然被告乙○○、甲○○、己○○矢口否認前開遊戲場有開分、兌換現金
    之情事，復查無其他證據足證前開遊戲場有賭博情事，是檢
    察官所指被告乙○○、甲○○、己○○涉賭博罪嫌，尚屬不
    能證明。
九、綜上，檢察官聲請簡易處刑意旨雖認被告戊○○、丙○○、
    丁○○、庚○○、壬○○、癸○○、子○○、辛○○涉犯常
    業賭博罪，乙○○、甲○○、己○○涉犯賭博罪，惟依卷附
    證據，不能形成本院對於被告等有罪認定之確切心證，且檢
    察官亦不能提出其他足資證明被告等人犯罪之積極證據或證
    明方法，從而既屬不能證明被告等人犯罪，揆諸前開說明，
    應為無罪之諭知。原審未能詳查，徒以證人丑○○前後不一
    之陳述及扣得現金、機台等物遽予被告等人論罪科刑，即有
    未洽。被告等人上訴否認犯罪，指摘原判決此部分不當為有
    理由，應由本院將原判決關於被告戊○○、丙○○、丁○○
    、庚○○、壬○○、癸○○、子○○、辛○○、乙○○、甲○○、己○○部分予以撤銷，諭知被告等人無罪之判決。
十、被告壬○○、甲○○、己○○經合法傳喚，無正當理由不到
    庭，爰不待其陳述，逕行判決，併此敘明。
據上論斷，應依刑事訴訟法第369條第1項前段、第364條、第301
條第1項、第371條，判決如主文。
本案經檢察官郭啟東到庭執行職務。
中    華    民    國    95    年    10    月    11    日
                  臺灣高等法院刑事第十六庭
                      審判長法官  葉滕瑞
                            法官  黃俊明
                            法官  莊明彰
以上正本證明與原本無異。
不得上訴。
                          書記官  周素秋
中    華    民    國    95    年    10    月    11    日


司法院資訊處製作；財團法人民間司法改革基金會備份。
